ACORDAO-COMPLETO-2426882

ACÓRDÃO 20/2021 ATA 1/2021 - SEGUNDA CÂMARA

VISTOS, relatados e discutidos estes autos de Tomada de Contas Especial instaurada pelo Fundo Nacional de Desenvolvimento da Educação (FNDE) , em desfavor do Sr. Marcos Antônio Ferreira Soares, ex-Prefeito do Município de Maraial/PE (gestão  2009/2012) , em razão de omissão no dever de prestar contas dos recursos recebidos por força do Convênio 700240/2010 (Siafi 662404) , do Programa Caminho da Escola, bem como de irregularidades na execução do Convênio 658007/2009 (Siafi 655479) , do Programa Caminho da Escola;
ACORDAM os Ministros do Tribunal de Contas da União, reunidos em sessão de Segunda Câmara, ante as razões expostas pelo Relator, em:
9.1. considerar revel o Sr. Marcos Antônio Ferreira Soares, ex-Prefeito do Município de Maraial/PE (gestão 2009/2012) , para todos os efeitos, dando-se prosseguimento ao processo, com fulcro no art. 12, § 3º, da Lei 8.443/1992; 
9.2. julgar irregulares, nos termos dos arts. 1º, inciso I, 16, inciso III, alíneas "a" e "c", § 2º, da Lei 8.443/92 c/c os arts. 19 e 23, inciso III, da mesma Lei, e com arts. 1º, inciso I, 209, incisos I e III, 210 e 214, inciso III, do Regimento Interno/TCU, as contas do Sr. Marcos Antônio Ferreira Soares (CPF XXX.745.504-XX) , ex-Prefeito do Município de Maraial/PE (gestão 2009-2012) , condenando-o ao pagamento da importância a seguir especificada, atualizada monetariamente e acrescida dos juros de mora, calculadas a partir da data discriminada até a data da efetiva quitação do débito, fixando-lhe o prazo de 15 (quinze) dias, para que comprove, perante o Tribunal, o recolhimento da referida quantia aos cofres do Fundo Nacional de Desenvolvimento da Educação (FNDE) , nos termos do art. 23, inciso III, alínea "a", da citada lei; 
	Data
	Valor Original (R$ 1,00) 

	9/11/2010
	196.020,00

	Total
	196.020,00

9.3. aplicar ao Sr. Marcos Antônio Ferreira Soares a multa prevista no art. 57 da Lei 8.443/92 c/c o art. 267 do RI/TCU, no valor de R$ 30.000,00 (trinta mil reais) , fixando-lhe o prazo de 15 (quinze) dias, a contar da notificação, para que comprove, perante o Tribunal (art. 214, inciso III, "a", do Regimento Interno do TCU) , o recolhimento da dívida aos cofres do Tesouro Nacional, atualizada monetariamente desta deliberação até a do efetivo recolhimento, se pagas após o vencimento, na forma da legislação em vigor; 
9.4. autorizar, desde logo, a cobrança judicial da dívida, nos termos do art. 28, inciso II da Lei 8.443/1992, caso não atendidas as notificações;
9.5. autorizar, desde logo, com fundamento no art. 26, da Lei 8.443/1992, c/c o art. 217, do Regimento Interno do TCU, caso seja do interesse do responsável, o parcelamento das dívidas em até 36 (trinta e seis) parcelas, incidindo sobre cada uma, os encargos legais devidos, sem prejuízo de alertá-lo de que, caso opte por essa forma de pagamento, a falta de comprovação do recolhimento de qualquer parcela implicará o vencimento antecipado do saldo devedor, nos termos do art. 26, parágrafo único, da Lei 8.443/1992, c/c o art. 217, §2º, do Regimento Interno do TCU;
9.6. fixar o prazo de 15 (quinze) dias, contado a partir da ciência deste acórdão, para que o Município de Maraial/PE: 
9.6.1. devolva aos cofres do Fundo Nacional de Desenvolvimento da Educação - FNDE o valor integral dos recursos depositados na conta corrente nº 22235-6, agência 1761-2 do Banco do Brasil, aberta para movimentar os recursos do Convênio 658007/2009 (Siafi 655479) , incluindo valores porventura existentes em poupança e aplicações financeiras, considerando que o ajuste expirou sem que tenha sido utilizada a totalidade dos recursos, cientificando-se ao atual prefeito municipal de que a não devolução dos recursos poderá implicar em responsabilidade solidária na presente tomada de contas especial; 
9.6.2. comprove, perante a este Tribunal, o cumprimento da medida indicada no subitem anterior; 
9.7. determinar ao Banco do Brasil que: 
9.7.1. no prazo de 15 (quinze) dias, a contar da ciência deste acórdão, propicie as condições necessárias a assegurar a devolução, pelo Município de Maraial/PE, dos recursos do Convênio 658007/2009 (Siafi 655479) ao FNDE, conforme indicado no subitem 60.6, "a"; 
9.7.2. caso não haja qualquer iniciativa do gestor a respeito do disposto no subitem anterior, no decorrer do referido prazo, adote as medidas pertinentes com vistas ao recolhimento aos cofres do FNDE do valor integral dos recursos depositados na conta corrente nº 22235-6, agência 1761-2 do Banco do Brasil, aberta para movimentar os recursos do Convênio 658007/2009 (Siafi 655479) , incluindo valores porventura existentes em poupança e aplicações financeiras, considerando que o ajuste expirou sem que tenha sido utilizada a totalidade dos recursos, e informe a este Tribunal, no prazo de 30 (trinta) dias, o montante transferido, com respectivas comprovações; 
9.8. encaminhar cópia desta deliberação ao Procurador-Chefe da Procuradoria de Pernambuco, nos termos do § 7º do art. 209 do Regimento Interno do TCU, para adoção das medidas que entender cabíveis; 
9.9. dar ciência deste acórdão ao FNDE, ao Banco do Brasil, ao responsável e aos demais interessados.

Tomada de contas especial instaurada pelo Fundo Nacional de Desenvolvimento da Educação em desfavor do Sr. Marcos Antônio Ferreira Soares (CPF 556.745.504-68), ex-Prefeito do Município de Maraial/PE (gestão  2009/2012), em razão de omissão no dever de prestar contas dos recursos recebidos por força do Convênio 700240/2010 (Siafi 662404), do Programa Caminho da Escola, bem como de irregularidades na execução dos recursos recebidos por força do Convênio 658007/2009 (Siafi 655479), do Programa Caminho da Escola

Segunda Câmara

Fundo Nacional de Desenvolvimento da Educação; Ministério da Educação; Município de Maraial/PE.

3. Interessados/Responsáveis:
3.1. Responsável: Marcos Antônio Ferreira Soares (XXX.745.504-XX).

13.1. Ministros presentes: Bruno Dantas (Presidente), Augusto Nardes, Aroldo Cedraz (Relator) e Raimundo Carreiro.
13.2. Ministros-Substitutos presentes: Marcos Bemquerer Costa e André Luís de Carvalho.

AROLDO CEDRAZ

Transcrevo, a seguir, o corpo do parecer subscrito por Auditor Federal de Controle Externo à peça 22, endossado pelo corpo diretivo da Secretaria de Controle Externo de Tomada de Contas Especial (peças 23 e 24) , bem como pelo Ministério Público junto ao TCU (peça 25) :
INTRODUÇÃO 
Cuidam os autos de tomada de contas especial instaurada pelo Fundo Nacional de Desenvolvimento da Educação (FNDE) , em desfavor do Sr. Marcos Antônio Ferreira Soares (CPF XXX.745.504-XX) , ex-Prefeito do Município de Maraial/PE (gestão  2009/2012) , em razão de omissão no dever de prestar contas dos recursos recebidos por força do Convênio 700240/2010 (Siafi 662404) , do Programa Caminho da Escola, bem como de irregularidades na execução dos recursos recebidos por força do Convênio 658007/2009 (Siafi 655479) , do Programa Caminho da Escola (peça 3, p. 1) . 
O Convênio 700240/2010 teve como objeto contribuir para o acesso e permanência na escola dos alunos matriculados na educação básica, preferencialmente residentes na zona rural, por meio da aquisição de veículo automotor, zero quilômetro, especificado pelo Programa Caminho da Escola, mediante adesão à ata de registro de preço realizado pelo FNDE (peça 3, p. 14) . O Convênio 658007/2009 teve o mesmo objeto (peça 3, p. 211) . 
O repasse dos recursos à conta do Convênio 700240/2010 foi normatizado pelas Resoluções nº 7, de 23/4/2010 e nº 23, de 30/4/2009 (peça 3, p. 14) .  
O repasse dos recursos à conta do Convênio 658007/2009 foi normatizado pelas Resoluções nº 2, de 5/3/2009 e nº 23, de 30/4/2009 (peça 3, p. 211) , do FNDE. 
HISTÓRICO  
Convênio 700240/2010  
Para atender ao Convênio 700240/2010, o valor total aprovado foi de R$ 198.000,00, conforme quadro abaixo (peça 3, p. 9) : 
	Plano de Trabalho do Convênio 700240/2010  
	
	Especificação do item 
	Contrapartida 
	Valor (R$) 

	Aquisição de ônibus rural escolar reforçado médio 
	Valor desembolsado pelo Município 
	1.980,00 

		Valor desembolsado pelo FNDE 
	196.020,00 

	Total 
	 
	198.000,00 

O valor transferido para o Convênio 700240/2010, de R$ 196.020,00, foi realizado por meio da ordem bancária nº 2010OB704809, depositada na Agência 1761-2, conta nº 22957-1, do Banco do Brasil, conforme detalhamento de obrigações a pagar emitido pelo FNDE (peça 3, p.5) e Relatório do Siafi (peça 3, p. 126) : 
Convênio 700240/2010 
	Data 
	Valor Original (R$ 1,00) 

	4/11/2010 
	196.020,00 

	Total 
	196.020,00 

A vigência do Convênio 700240/2010 foi de 8/9/2010 a 7/9/2011, e o prazo para a prestação de contas até 6/11/2011 (peça 3, p. 5 e p. 17) mas, segundo o FNDE, ela não foi apresentada até aquela data, conforme Informação nº 122E/2012-SERAD/COAPC/CGCAP/DIFIN/FNDE, de 1/3/2012 (peça 3, p. 159) . 
Assim, foi emitido o Ofício nº 118E/2012 - SEAPC/COAPC/CGCAP/DIFIN/FNDE (peça 3, p. 30) , em 9/3/2012, ao Sr. Marcos Antônio Ferreira Soares, ex-Prefeito (gestão 2009/2012) , a fim de notificá-lo sobre a omissão da prestação de contas do Convênio 700240/2010, mas não foi possível atestar ciência do teor do referido expediente junto ao SiGPC- Contas Online.  
Por esse motivo, o FNDE reencaminhou ofício de notificação, ao Sr. Marcos Antônio Ferreira Soares, ex-prefeito (gestão 2009/2012) , conforme Ofício nº 18352/2017 - SEAPC/COAPC/CGCAPDIFIN/FNDE (peça 3, p. 29) , emitido em 27/6/2017, e recebido em 12/7/2017, conforme AR de peça 3, p. 34. 
Na sequência, o Sr. Marco Antônio de Moura e Silva (CPF XXX.733.204-XX) , Prefeito sucessor (gestão 2017-atual) , também foi notificado pela omissão da prestação de contas do Convênio 700240/2010, por meio do Ofício nº 18358/2017 - SEAPC/COAPC/CGCAP/DIFIN/FNDE (peça 3, p. 32) , emitido em 27/6/2017, e recebido em 12/7/2017, conforme AR de peça 3, p. 36. 
Diante disso, o Município de Maraial/PE interpôs Ação Judicial contra o FNDE (peça 3, p. 43/50) . A referida documentação foi analisada pela Procuradoria Federal - PROFE, por meio do Parecer 24/2017/LCC/PRF1R/PGF/AGU (peça 3, p 119/120) e, em cumprimento à Decisão Judicial (peça 114/116) , foi efetuado o registro de Efeito Suspensivo "Vigente" no Sistema de Gestão de Prestação de Contas - SiGPC, e a inadimplência das contas do Convênio n° 700240/2010 foi suspensa (peça 3, p. 127/129) . 
Ademais, o Município de Maraial/PE interpôs Ação Civil Pública contra Sr. Marcos Antônio Ferreira Soares, ex-Prefeito (gestão 2009/2012) , em 8/6/2017, em relação às transferências em questão (peça 3, p. 96/100) , e interpôs Representação junto ao Ministério Público Federal contra o gestor faltoso, também em 8/6/2017 (peça 3, p. 94/95) . Solicitou, ainda, ao Tribunal de Contas da União, instauração de tomada de contas especial, referente ao Convênio 700240/2010 (peça 3, p. 91/93) . 
Por meio da Informação nº 807/2018-SEAPC/COAPC/CGCAP/DIFIN/FNDE (peça 3, p. 38/40) , em 20/2/2018, o FNDE concluiu pela omissão no dever legal de prestar contas do Sr. Marcos Antônio Ferreira Soares, ex-Prefeito de Maraial/PE (gestão 2009/2012) . 
Convênio 658007/2009 
Para atender ao Convênio 658007/2009, o valor total aprovado foi de R$ 123.000,00, conforme quadro abaixo (peça 3, p. 206) : 
	Plano de Trabalho do Convênio 658007/2009  
	
	Especificação do item 
	Contrapartida 
	Valor (R$) 

	Aquisição de ônibus escolar categoria convencional VE 01 
	Valor desembolsado pelo Município 
	1.230,00 

		Valor desembolsado pelo FNDE 
	121.770,00 

	Total 
	 
	123.000,00 

O valor transferido para o Convênio 658007/2009, de R$ 121.770,00, foi realizado por meio de ordem bancária, conforme extrato da conta/convênio no Banco do Brasil (peça 3, p.182) : Convênio 658007/2009 
	Data 
	Valor Original (R$ 1,00) 

	8/4/2010 
	121.770,00 

	Total 
	121.770,00 

De acordo com o Ofício nº 349/2009, em 10/6/2011, a empresa Iveco Latin América Ltda, comunicou ao FNDE sua concordância em fornecer o objeto do Convênio 658007/2009, nos termos da Ata de Registro de Preços nº 01/2009 (peça 3, p. 229) , e o objeto foi adquirido pelo Município de Maraial/PE, conforme Nota fiscal 52487 (peça 3, p. 240) . 
A vigência do Convênio 658007/2009 (peça 3, p. 211/222) foi de 30/12/2009 a 29/12/2010, e o prazo para a prestação de contas foi até 60 dias após o termino da vigência do convênio, em 27/2/2011 (peça 3, p. 215 e peça 3, p. 276) . Cabe ressaltar que o Relatório de TCE se equivocou com a data de término, e consignou o prazo até 27/12/2011 ao invés de 27/2/2011 (peça 3, p. 283) .   
Por meio do Ofício nº 1092/11 (peça 3, p. 263) , em 3/5/2011, o Sr. Marcos Antônio Ferreira Soares, ex-Prefeito (gestão 2009/2012) , foi notificado sobre a omissão da prestação de contas do Convênio 658007/2009, conforme AR de peça 3, p. 270. 
Segundo FNDE, foram enviados alguns documentos da prestação de contas, protocolados sob o nº 12688/11-6, no dia 13/6/2011 (peça 3, p. 259, item 6.1.3) . Posteriormente, por meio do Ofício 136 - GabPref (peça 3, p. 245) , de 15/8/2011, o Sr. Marcos Antônio Ferreira Soares, ex-Prefeito (gestão 2009/2012) encaminhou a prestação de contas.  
No entanto, em 15/8/2011, o FNDE emitiu a Informação nº 1912/2011-SERAD/COAPCCGCAP/DIFIN/FNDE, e ratificou a omissão da prestação de contas do Convênio 658007/2009 (peça 3, p. 248/249) . Por esse motivo, em 30/8/2011, o FNDE comunicou ao Sr. Marcos Antônio Ferreira Soares, exPrefeito (gestão 2009/2012) , por meio de correio eletrônico, que a documentação apresentada não foi suficiente (peça 3, p. 250/251) .  
Na sequência, conforme constatado pela Informação nº 2642/2011- SERAD/COAPC/CGCAPDIFIN/FNDE (peça 3, p. 252/253) , emitido em 6/12/2011, foi atestada a ausência dos seguintes documentos para prestação de contas: 
	Relação de ausência de documentos da Prestação de Contas do Convênio 658007/2009 (peça 3, p. 253) . 

	3.1 
	Relatório do Cumprimento do Objeto 

	3.2 
	Apólice de Seguro Total do Veículo 

	3.3 
	CRV (Certificado de Registro do Veículo) 

	3.4 
	Quitação Integral do Seguro do Veículo 

	3.5 
	Laudo de Conformidade do INMETRO 

	3.6 
	Comprovante de Recolhimento de Saldo 

	3.7 
	Declaração a que se propunha o objeto 

Por meio do Ofício 2428/2011- SERAD/COAPC/CGCAP/DIFIN/FNDE, de 8/12/2011 (peça 3, p. 264) , o Sr. Marcos Antônio Ferreira Soares, ex-prefeito (gestão 2009/2012) , foi notificado sobre a ausência de documentação, conforme AR de peça 3, p. 271, em 13/12/2011.  
O processo foi encaminhado para emissão de parecer quanto à execução física, em 18/7/2013, cuja conclusão foi que o Convênio 658007/2009 foi satisfatoriamente executado, e concluiu que foram juntados aos autos elementos suficientes para comprovar a regular execução do instrumento pactuado (peça 3, p. 226/228) . 
Assim, por meio do Parecer nº 303/2014 -  DIPRE/COAPC/CGCAP/DIFIN/FNDE/MEC (peça 3, p. 257/262) , em 8/10/2014, o FNDE aprovou parcialmente a prestação de contas do Convênio 658007/2009, uma vez que não foi recolhido o saldo da conta/convênio, no valor de R$ 3.688,44 (peça 3, p. 260, item 7.1 e peça 3, p. 267) . Segue quadro demonstrativo abaixo: 
	Data 
	Valor Original (R$ 1,00) 

	28/1/2010 
	3.688,44 

	Total 
	3.688,44 

De acordo com o parecer supracitado, pela análise dos extratos bancários, identificou-se que a contrapartida foi depositada na conta específica do Convênio anteriormente ao depósito da Concedente. Os recursos foram aplicados no mercado financeiro, inclusive a contrapartida, em conformidade com a 
Cláusula Sétima do Termo de convênio, tendo sido auferidos R$ 3.725,70 de rendimentos até 29/12/2010.  
No entanto, constatou-se, também, que ao final da execução financeira restou saldo de R$ 3.725,70 e que não foi recolhido até aquela presente data (peça 3, p. 199) . Esse valor haveria de ser restituído nos termos do parágrafo único do art. 57 da Portaria Interministerial nº 127/2008 - MP/MF/CGU, que considera a proporcionalidade dos recursos transferidos e da contrapartida para a restituição do saldo, sendo aplicável o recolhimento de R$ 3.688,44 ao FNDE e R$ 37,26 à Convenente (peça 3, p. 259, item 6.1.7 e 6.1.8) . 
Por meio do Ofício nº 1239/2014 -  DIPRE/COAPC/CGCAP/DIFIN/FNDE/MEC (peça 3, p. 266 - AR peça 3, p. 272) , e Ofício nº 1240/2014 -  DIPRE/COAPC/CGCAP/DIFIN/FNDE/MEC (peça 3, 
p. 268 - AR peça 3, p. 274) , ambos recebidos em 16/10/2014 , a Sra. Maria Marlúcia de Assis Santos, Prefeita sucessora (gestão 2013/2016) , e o Sr. Marcos Antônio Ferreira Soares, ex-Prefeito (gestão 2009/2012) , respectivamente, foram notificados sobre o Parecer nº 303/2014 -  DIPRE/COAPC/CGCAPDIFIN/FNDE (peça 3, p. 257/262) , no entanto, segundo o FNDE não houve resposta (peça 3, p. 260, item 6.1.9) . 
28. 	Ademais, por meio do Ofício 1310/2017-TCU/SECEX-PE (peça 3, p. 201) , de 3/8/2017, o 
FNDE foi comunicado do Acórdão 6592/2017-TCU-Segunda Câmara, Sessão de 26/7/2017, por meio do qual o TCU apreciou o processo de REPRESENTAÇÃO, TC Processo 016.225/2017-1, que tratou de pedido de abertura de TCE em face do Sr. Marcos Antônio Ferreira Soares, ex-Prefeito (gestão 2009/2012) , por causa das irregularidades no referido Convênio 658007/2009. O aresto conheceu da representação, mas consideroua prejudicada no mérito, uma vez que decidiu que caberia ao FNDE esgotar as medidas administrativas de sua alçada e, caso necessário, instaurar processo de tomada de contas especial (peça 3, p. 203) . 
Outras Considerações 
Diante das irregularidades e da consequente não demonstração da boa e regular aplicação dos recursos federais repassados aos convênios 700240/2010 e 658007/2009, assim como da não devolução dos recursos, instaurou-se a tomada de contas especial, em 18/4/2018 (peça 3, p. 1/2) .  
Nesse sentido, no Relatório de TCE 110/2018 - DIREC/COTCE/CGCAP/DIFIN-FNDE/MEC (peça 3, p. 282/291) , em 3/5/2018, concluiu-se que o prejuízo importaria no valor original de R$ 196.020,00, referente ao Convênio 700240/2010 (omissão) , e R$ 3.688,44 (não devolução do saldo de convênio) , referente ao Convênio 658007/2009, o que corresponde ao valor total original de R$ 199.708,44, imputando-se a responsabilidade ao Sr. Marcos Antônio Ferreira Soares, ex-Prefeito (gestão 2009/2012) , uma vez que era a pessoa responsável pela gestão e execução dos recursos federais recebidos e, no entanto, não tomou as medidas para a correta utilização dos recursos, sendo, portanto, o responsável pelo prejuízo apurado nesta Tomada de Contas Especial (peça 3, p. 286, item 13 e 14) . 
O Relatório de Auditoria (peça 7, p. 1/4) e o Certificado de Auditoria (peça 7, p. 6) , além do Parecer do Dirigente do Órgão de Controle Interno (peça 3, p. 8) , todos de nº 430/2019, foram unânimes em concluir pela irregularidade das contas. O Pronunciamento Ministerial também se coaduna aos pareceres anteriores (peça 8) . 
Em 27/5/2020, em instrução preliminar (peça 14) , concluiu-se pela necessidade de citação do responsável, conforme transcrição abaixo: 
1. Diante do exposto, submetem-se os autos à consideração superior propondo: 
1.1. realizar a CITAÇÃO do Sr. Marcos Antônio Ferreira Soares (CPF XXX.745.504-XX) , ex-prefeito do Município de Maraial/PE (gestão  2009/2012) , em razão de omissão no dever de prestar contas dos recursos recebidos por força do Convênio 700240/2010 (Siafi 662404) , do Programa Caminho da Escola, bem como de irregularidades na execução dos recursos recebidos por força do Convênio 658007/2009 (Siafi 655479) , do Programa Caminho da Escola (peça 3, p. 1) , com fundamento nos arts. 10, § 1º, e 12, inciso II, da Lei 8.443/1992, c/c o art. 202, inciso II, §1º, do Regimento Interno do TCU, para que, no prazo de quinze dias, a contar do recebimento do ofício citatório, apresente alegações de defesa quanto à ocorrência abaixo indicada, em razão da conduta especificada, e/ou recolha, aos cofres do Fundo Nacional de Desenvolvimento da Educação (FNDE) as importâncias abaixo indicadas, atualizadas monetariamente a partir das respectivas datas até o efetivo recolhimento, abatendo-se, na oportunidade, as quantias eventualmente ressarcidas, na forma da legislação em vigor: 
IRREGULARIDADE 1: não comprovação da boa e regular aplicação dos recursos federais repassados pelo FNDE, em razão da omissão no dever de prestar contas do Convênio 700240/2010 (Siafi 662404) , do Programa Caminho da Escola, o prazo para a prestação de contas foi até 60 dias após o término da vigência do convênio, em 27/2/2011 (peça 3, p. 215 e peça 3, p. 276) ; 
	Data 
	Valor Original (R$ 1,00) 

	9/11/2010 
	196.020,00 

	Total 
	196.020,00 

Valor atualizado do débito (sem juros) , em 18/05/2020: R$ 331.881,46 (peça 13) . 
Responsável: Sr. Marcos Antônio Ferreira Soares (CPF XXX.745.504-XX) , ex-prefeito do Município de Maraial/PE (gestão 2009/2012) ; 
Conduta: em face da omissão na prestação de contas, cujo prazo encerrou-se em 6/11/2011 (peça 3, p. 5 e p. 17) , não logrou êxito em demonstrar a boa e regular aplicação dos recursos federais recebidos à conta do Convênio 700240/2010 (Siafi 662404) , do Programa Caminho da Escola; 
Dispositivos violados: art. 37, caput, c/c o art. 70, parágrafo único, da Constituição da República Federativa do Brasil, art. 93, do Decreto-lei 200/1967, art. 66, do Decreto 93.872/1986; Resoluções nº 7, de 23/4/2010 e nº 23, de 30/4/2009 (peça 3, p. 14) ; 
Evidências: Informação nº 807/2018-SEAPC/COAPC/CGCAP/DIFIN/FNDE (peça 3, p. 38/40) , em 20/2/2018; 
IRREGULARIDADE 2: não comprovação da boa e regular aplicação dos recursos federais repassados pelo FNDE, em razão de irregularidades na execução dos recursos referentes ao Convênio 658007/2009 (Siafi 655479) , do Programa Caminho da Escola (peça 3, p. 1) , uma vez que não foi recolhido o saldo da conta/convênio, no valor de R$ 3.688,44 (peça 3, p. 260, item 7.1 e peça 3, p. 267) . Segue quadro demonstrativo abaixo: 
	Data 
	Valor Original (R$ 1,00) 

	1/2/2010 
	3.688,44 

	Total 
	3.688,44 

Valor atualizado do débito (sem juros) , em 18/05/2020: R$ 6.469,89 (peça 12) . 
Responsável: Sr. Marcos Antônio Ferreira Soares (CPF XXX.745.504-XX) , ex-prefeito do Município de Maraial/PE (gestão 2009/2012) ; 
Conduta: em face do não recolhimento do saldo da conta convênio, o responsável não logrou demonstrar a regular aplicação do Convênio 658007/2009 (Siafi 655479) ; 
Dispositivos violados: art. 37, caput, c/c o art. 70, parágrafo único, da Constituição da República Federativa do Brasil, art. 93, do Decreto-lei 200/1967, art. 66, do Decreto 93.872/1986; Resoluções nº 2, de 5/3/2009 e nº 23, de 30/4/2009 (peça 3, p. 211) , do FNDE; 
Evidências: Parecer nº 303/2014 -  DIPRE/COAPC/CGCAP/DIFIN/FNDE/MEC (peça 3, p. 257/262) , em 8/10/2014; 
1.2. informar ao responsável que, caso venha a ser condenado pelo Tribunal, os débitos ora apurados serão acrescidos de juros de mora, nos termos do § 1º do art. 202 do RI/TCU;  
1.3. esclarecer ao responsável, em obediência ao art. 12, § 2º, da Lei 8.443/1992, e ao art. 12, inciso VI, da Resolução TCU 170/2004, que o recolhimento tempestivo do débito somente saneará o processo caso seja reconhecida a sua boa-fé e não se constate outra irregularidade nas contas;  
1.4. realizar a AUDIÊNCIA Sr. Marcos Antônio Ferreira Soares (CPF XXX.745.504-XX) , ex-prefeito do Município de Maraial/PE (gestão 2009/2012) , com fundamento nos arts. 10, § 1º, e 12, incisos I e III, da Lei 8.443/1992, c/c o art. 202, incisos I e III, do RI/TCU, para que, no prazo de quinze dias, apresente razões de justificativa quanto à omissão no dever de prestar contas do Convênio 700240/2010, cujo prazo encerrou-se em 5/11/2011; 
IRREGULARIDADE 3: não cumprimento do prazo originalmente estipulado para prestação de contas; 
Conduta: descumprir o prazo originalmente estipulado para prestação de contas dos recursos federais recebidos à conta do Convênio 700240/2010 (Siafi 662404) , do Programa Caminho da Escola; 
Dispositivos violados: art. 37, caput, c/c o art. 70, parágrafo único, da Constituição da República Federativa do Brasil, art. 93, do Decreto-lei 200/1967, art. 66, do Decreto 93.872/1986; Resoluções nº 7, de 23/4/2010 e nº 23, de 30/4/2009 (peça 3, p. 14) ; 
Evidências: Informação nº 807/2018-SEAPC/COAPC/CGCAP/DIFIN/FNDE (peça 3, p. 38/40) , em 20/2/2018; 
Em cumprimento ao pronunciamento da unidade (peça 16) , emitido em 27/5/2020, foi efetuada a citação do responsável, Sr. Marcos Antônio Ferreira Soares, CPF XXX.745.504-XX, nos moldes adiante: 
	Ofício/Edital 
	Data do ofício 
	Data de 
Recebimento do Ofício 
	Nome do 
Recebedor do Ofício 
	Observação 
	Fim do Prazo para defesa 

	Ofício 
25434/2020TCU/Seproc 
 (peça 18) . 
	27/5/2020 
	9/6/2020 
	Adriana 
Kátia dos Santos. Id. 
5875508 
 (peça 19) . 
	Citação realizada conforme pesquisa 
de endereço na Base de Dados da Receita Federal (peça 17) . 
	24/6/2020 

Transcorrido o prazo regimental, o responsável permaneceu silente (peça 20) .  
ANÁLISE DOS PRESSUPOSTOS DE PROCEDIBILIDADE DA IN/TCU 71/2012 
Verifica-se que não houve o transcurso de mais de dez anos desde o fato gerador sem que tenha havido a notificação da responsável pela autoridade administrativa federal competente (art. 6º, inciso II, c/c art. 19, da IN/TCU 71/2012, modificada pela IN/TCU 76/2016) , uma vez que os recursos foram transferidos no exercício de 2010, as irregularidades se concretizaram em 2011, e o responsável foi notificado sobre as irregularidades pela autoridade administrativa competente conforme abaixo: 
0. Convênio 700240/2010: notificado em 2017, Ofício nº 18352/2017 - SEAPC/COAPC/CGCAP/DIFIN/FNDE (peça 3, p. 29) , emitido em 27/6/2017, e recebido em 12/7/2017, conforme AR de peça 3, p. 34. 
0. Convênio 658007/2009: notificado em 2014, por meio do Ofício nº 1240/2014 -  DIPRE/COAPC/CGCAP/DIFIN/FNDE/MEC (peça 3, p. 268 - AR peça 3, p. 274) , recebido em 16/10/2014. 
Verifica-se que o valor original do débito (R$ 196.020,00) é superior a R$ 100.000,00, conforme limite estabelecido nos arts. 6º, inciso I, e 19, da IN/TCU 71/2012, modificada pela IN/TCU 76/2016.  
A tomada de contas especial cumpriu os requisitos legais, estando devidamente constituída e em condição de ser instruída. 
Em atendimento ao item 9.4, do Acórdão 1772/2017-TCU-Plenário (Relator Ministro-Substituto Augusto Sherman Cavalcanti) , foi efetuada pesquisa no sistema processual do TCU, e não foram encontradas tomadas de contas especiais em tramitação com débitos imputáveis ao responsável com valores inferiores ao fixado no art. 6º, inciso I, da Instrução Normativa TCU 71/2012. 
EXAME TÉCNICO 
Da Validade das Notificações: 
Preliminarmente, cumpre tecer breves considerações sobre a forma como são realizadas as comunicações processuais no TCU. A esse respeito, destacam-se o art. 179, do Regimento Interno do TCU (Resolução 155, de 4/12/2002) e o art. 4º, inciso III, § 1º, da Resolução TCU 170, de 30 de junho de 2004, in verbis: 
Art. 179. A citação, a audiência ou a notificação, bem como a comunicação de diligência, far-se-ão: 
0. - mediante ciência da parte, efetivada por servidor designado, por meio eletrônico, fac-símile, telegrama ou qualquer outra forma, desde que fique confirmada inequivocamente a entrega da comunicação ao destinatário; 
0. - mediante carta registrada, com aviso de recebimento que comprove a entrega no endereço do destinatário; 
0. - por edital publicado no Diário Oficial da União, quando o seu destinatário não for localizado 
 (...) 
Art. 3º As comunicações serão dirigidas ao responsável, ou ao interessado, ou ao dirigente de órgão ou entidade, ou ao representante legal ou ao procurador constituído nos autos, com poderes expressos no mandato para esse fim, por meio de: 
0. - correio eletrônico, fac-símile ou telegrama; 
0. - servidor designado; 
0. - carta registrada, com aviso de recebimento; 
0. - edital publicado no Diário Oficial da União, quando o seu destinatário não for localizado, nas hipóteses em que seja necessário o exercício de defesa. 
Art. 4º. Consideram-se entregues as comunicações: 
0. - efetivadas conforme disposto nos incisos I e II do artigo anterior, mediante confirmação da ciência do destinatário; 
0. - realizadas na forma prevista no inciso III do artigo anterior, com o retorno do aviso de recebimento, entregue comprovadamente no endereço do destinatário; 
0. - na data de publicação do edital no Diário Oficial da União, quando realizadas na forma prevista no inciso IV do artigo anterior. 
§ 1º O endereço do destinatário deverá ser previamente confirmado mediante consulta aos sistemas disponíveis ao Tribunal ou a outros meios de informação, a qual deverá ser juntada ao respectivo processo. 
 (...) 
Bem se vê, portanto, que a validade da citação via postal não depende de que o aviso de recebimento seja assinado pelo próprio destinatário da comunicação, o que dispensa, no caso em tela, a entrega do AR em "mãos próprias". A exigência da norma é no sentido de o Tribunal verificar se a correspondência foi entregue no endereço correto, residindo aqui a necessidade de certeza inequívoca. 
Não é outra a orientação da jurisprudência do TCU, conforme se verifica dos julgados a seguir transcritos: 
São válidas as comunicações processuais entregues, mediante carta registrada, no endereço correto do responsável, não havendo necessidade de que o recebimento seja feito por ele próprio (Acórdão 3648/2013-TCU-Segunda Câmara, Relator Ministro José Jorge) ; 
É prescindível a entrega pessoal das comunicações pelo TCU, razão pela qual não há necessidade de que o aviso de recebimento seja assinado pelo próprio destinatário. Entregando-se a correspondência no endereço correto do destinatário, presume-se o recebimento da citação. (Acórdão 1019/2008-TCU-Plenário, Relator Ministro Benjamin Zymler) ; 
As comunicações do TCU, inclusive as citações, deverão ser realizadas mediante Aviso de Recebimento - AR, via Empresa Brasileira de Correios e Telégrafos, bastando para sua validade que se demonstre que a correspondência foi entregue no endereço correto. (Acórdão 1526/2007-TCU-Plenário, Relator Ministro Aroldo Cedraz) . 
A validade do critério de comunicação processual do TCU foi referendada pelo Supremo Tribunal Federal, nos termos do julgamento do MS-AgR 25.816/DF, por meio do qual se afirmou a desnecessidade da ciência pessoal do interessado, entendendo-se suficiente a comprovação da entrega do "AR" no endereço do destinatário: 
EMENTA: AGRAVO REGIMENTAL. MANDADO DE SEGURANÇA. DESNECESSIDADE DE INTIMAÇÃO PESSOAL DAS DECISÕES DO TRIBUNAL DE CONTAS DA UNIÃO. ART. 179 DO REGIMENTO INTERNO DO TCU. INTIMAÇÃO DO ATO IMPUGNADO POR CARTA REGISTRADA, INICIADO O PRAZO DO ART. 18 DA LEI nº 1.533/51 DA DATA CONSTANTE DO AVISO DE RECEBIMENTO. DECADÊNCIA RECONHECIDA. AGRAVO IMPROVIDO. 
O envio de carta registrada com aviso de recebimento está expressamente enumerado entre os meios de comunicação de que dispõe o Tribunal de Contas da União para proceder às suas intimações. 
O inciso II do art. 179 do Regimento Interno do TCU é claro ao exigir apenas a comprovação da entrega no endereço do destinatário, bastando o aviso de recebimento simples.  
No caso vertente, a citação e audiência do responsável, Sr. Marcos Antônio Ferreira Soares, se deu em endereço proveniente de pesquisa realizada pelo TCU na base de dados da Receita Federal (peça 17) . A entrega do ofício de citação e audiência (peça 18) nesse endereço restou inequivocamente comprovada (peça 19) . 
Da Prescrição da Pretensão Punitiva: 
Vale ressaltar que a pretensão punitiva, conforme Acórdão 1441/2016-TCU-Plenário, Relator Ministro Benjamin Zymler, que uniformizou a jurisprudência acerca dessa questão, subordina-se ao prazo geral de prescrição indicado no art. 205, do Código Civil, que é de dez anos, contado da data de ocorrência da irregularidade sancionada, nos termos do art. 189, do Código Civil, sendo este prazo interrompido pelo ato que ordenar a citação, a audiência ou a oitiva do responsável. 
No caso em exame, não ocorreu a prescrição em relação ao responsável Sr. Marcos Antônio Ferreira Soares, uma vez que o Convênio 700240/2010 teve vigência de 8/9/2010 a 7/9/2011, o prazo final para a apresentação da prestação de contas expirou em 6/11/2011 (peça 3, p. 5 e p. 17) , e o ato de ordenação da citação e da audiência ocorreu em 27/5/2020 (peça 16) .  
Da mesma forma, não ocorreu a prescrição em relação ao responsável Sr. Marcos Antônio Ferreira Soares com relação ao Convênio 658007/2009 (peça 3, p. 211/222) , uma vez que a vigência foi de 30/12/2009 a 29/12/2010, e o prazo para a prestação de contas foi em 27/2/2011 (peça 3, p. 215 e peça 3, p. 276, e o ato de ordenação da citação e da audiência ocorreu em 27/5/2020 (peça 16) .  
Da Caracterização da Revelia: 
Por oportuno, salienta-se que, nos processos do TCU, a revelia não leva à presunção de que seriam verdadeiras todas as imputações levantadas contra os responsáveis, diferentemente do que ocorre no processo civil, em que a revelia do réu opera a presunção da verdade dos fatos narrados pelo autor. Dessa forma, a avaliação da responsabilidade do agente não pode prescindir da prova existente no processo ou para ele carreada. 
Ao não apresentar sua defesa, o responsável deixou de produzir prova da regular aplicação dos recursos sob sua responsabilidade, em afronta às normas que impõem aos gestores de recursos públicos a obrigação legal de, sempre que demandados pelos órgãos de controle, apresentar os documentos que demonstrem a correta utilização das verbas públicas, a exemplo do contido no art. 93, do Decreto-Lei 200/1967: "Quem quer que utilize dinheiros públicos terá de justificar seu bom e regular emprego na conformidade das leis, regulamentos e normas emanadas das autoridades administrativas competentes." 
Mesmo as alegações de defesa não sendo apresentadas, considerando o princípio da verdade real que rege esta Corte, procurou-se buscar, em manifestações do responsável na fase interna desta TCE, se havia algum argumento que pudesse ser aproveitado a seu favor. 
No entanto, o responsável Sr. Marcos Antônio Ferreira Soares não se manifestou na fase interna, não havendo, assim, nenhum argumento que possa vir a ser analisado e posteriormente servir para afastar as irregularidades apontadas. 
Em se tratando de processo em que a parte interessada não se manifestou acerca das irregularidades imputadas, não há elementos para que se possa efetivamente aferir e reconhecer a ocorrência de boa-fé na conduta do responsável, podendo este Tribunal, desde logo, proferir o julgamento de mérito pela irregularidade das contas, conforme os termos dos §§ 2º e 6º do art. 202 do Regimento Interno do TCU (Acórdão 2064/2011-TCU-Primeira Câmara, Relator Ministro Ubiratan Aguiar; Acórdão 6182/2011-TCU-Primeira Câmara, Relator Ministro Weber de Oliveira; Acórdão 4072/2010-TCU-Primeira Câmara, Relator Ministro Valmir Campelo; Acórdão 1189/2009-TCU-Primeira Câmara, Relator Ministro Marcos Bemquerer; e Acórdão 731/2008-TCU-Plenário, Relator Ministro Aroldo Cedraz) .  
Por oportuno, como ocorreu a omissão no dever de prestar contas, restou caracterizada a não comprovação da boa e regular aplicação dos recursos objeto deste processo, sendo pacífica a jurisprudência deste Tribunal no sentido de que compete ao gestor o ônus de provar a aplicação regular dos recursos que lhe foram confiados (vide Acórdão 974/2018-TCU-Plenário, Relator Ministro Bruno Dantas, 511/2018Plenário, Relator Ministro Aroldo Cedraz, 3875/2018-Primeira Câmara, Relator Ministro Vital do Rêgo, 1983/2018-Primeira Câmara, Relator Ministro Bruno Dantas, 1294/2018-Primeira Câmara, Relator Ministro Bruno Dantas, 3200/2018-Segunda Câmara, Relator Ministro Aroldo Cedraz, 2512/2018-Segunda Câmara, Relator Ministro Aroldo Cedraz, 2384/2018-Segunda Câmara, Relator Ministro José Múcio Monteiro, 2014/2018-Segunda Câmara, Relator Ministro Aroldo Cedraz, e 901/2018-Segunda Câmara, Relator Ministro José Múcio Monteiro, entre outros) . 
Dessa forma, o Sr. Marcos Antônio Ferreira Soares deve ser considerado revel, para todos os efeitos, dando-se prosseguimento ao processo, nos termos do art. 12, § 3º, da Lei 8.443/19921992 c/c o art. 202, § 8º, do RI/TCU, devendo esta Corte julgar as suas contas irregulares, condenando-o a ressarcir os débitos apurados neste processo. 
Em consulta aos sistemas corporativos do instaurador (SIGPC) , em 17/8/2020, verificou-se que o Sr. Marcos Antônio Ferreira Soares continuou sem apresentar novos documentos junto ao instaurador e continua inadimplente (peça 21) . 
Além disso, deve-se ressaltar a questão do não recolhimento do saldo do Convênio 658007/2009 (Siafi 655479) , do Programa Caminho da Escola (peça 3, p. 1) , no valor de R$ 3.688,44 (peça 3, p. 260, item 7.1 e peça 3, p. 267) . O saldo atual da conta corrente nº 22235-6, agência 1761-2 do Banco do Brasil, deve ser restituído aos cofres do FNDE, pois o TCU tem competência para determinar a instituição financeira oficial a devolução de saldo remanescente em conta corrente vinculada a convênio, não representando tal determinação afronta às regras de direito civil que regem o contrato de depósito, além do fato de o aludido saldo não ter sido utilizado na consecução do objeto do Convênio 658007/2009, conforme já determinado por este Tribunal em casos análogos (Acórdão 3115/2018-TCU-Primeira Câmara, Relator Augusto Sherman; e Acórdão 12453/2016-TCU-Segunda Câmara, Relator Vital do Rêgo) . 
Nesse diapasão, registra-se que, em situações nas quais o município se beneficia com a permanência em conta bancária de saldo de recursos federais transferidos por meio do convênio, cabe-lhe restituir os valores devidos. (Acórdão 143/2008-TCU-Segunda Câmara, Relator: BENJAMIN ZYMLER) .  
Por derradeiro, em relação ao débito inicialmente imputado, será excluída a parcela referente à não devolução do saldo de convênio. 
CONCLUSÃO 
Da análise dos documentos presentes nos autos, verifica-se que Sr. Marcos Antônio Ferreira Soares, ex-Prefeito de Maraial/PE (gestão 2009/2012) , era a pessoa responsável pela gestão, execução e prestação de contas dos recursos federais recebidos à conta do Convênio 700240/2010, tendo o prazo final para apresentação da prestação de contas expirado em 6/11/2011, portanto, ainda na gestão do Sr. Marcos Antônio Ferreira Soares.
Por oportuno, deve-se mencionar que, como restou efetivamente configurada a revelia do responsável, para todos os efeitos, será dado prosseguimento a este processo, nos termos dispostos no art. 12, § 3º, da Lei 8.443/1992 c/c o art. 202, § 8º, do RI/TCU. Nesse sentido, como constam dos autos elementos probatórios que caracterizam sua responsabilidade, por omitir-se no dever de prestar contas dos recursos do Convênio 700240/2010, não há como afastar a irregularidade que lhe foi atribuída, mantendo-se a sua responsabilidade neste processo. 
Então, tendo em vista as irregularidades comprovadas nos autos, e como não foi possível reconhecer a boa-fé do responsável, este Tribunal pode proferir, desde logo, o julgamento definitivo de mérito pela irregularidade das presentes contas, com fundamento no art. 202, § 6º, do RI/TCU. 
Por fim, entende-se que este Tribunal deve determinar a restituição do saldo do Convênio 658007/2009 (Siafi 655479) , do Programa Caminho da Escola, no valor de R$ 3.688,44 (peça 3, p. 260, item 7.1 e peça 3, p. 267) , depositado na conta corrente nº 22235-6, agência 1761-2 do Banco do Brasil, assim como qualquer saldo remanescente em poupança ou fundo de investimento, vinculado àquela conta corrente. Tal montante deve ser aos cofres do FNDE, pois o aludido saldo não foi utilizado na consecução do objeto do 658007/2009 (Siafi 655479) . 
PROPOSTA DE ENCAMINHAMENTO 
Diante do exposto, submetemos os autos à consideração superior, propondo ao Tribunal: 
0. considerar revel o Sr. Marcos Antônio Ferreira Soares (CPF XXX.745.504-XX) , ex-Prefeito do Município de Maraial/PE (gestão 2009/2012) ; 
0. julgar IRREGULARES, nos termos dos arts. 1º, inciso I, 16, inciso III, alíneas "a" e "c", § 2º, da Lei 8.443/92 c/c os arts. 19 e 23, inciso III, da mesma Lei, e com arts. 1º, inciso I, 209, incisos I e III, 210 e 214, inciso III, do Regimento Interno/TCU, as contas do Sr. Marcos Antônio Ferreira Soares (CPF XXX.745.504-XX) , ex-Prefeito do Município de Maraial/PE (gestão 2009-2012) , condenando-o ao pagamento da importância a seguir especificada, atualizada monetariamente e acrescida dos juros de mora, calculadas a partir da data discriminada até a data da efetiva quitação do débito, fixando-lhe o prazo de quinze dias, para que comprove, perante o Tribunal, o recolhimento da referida quantia aos cofres do Fundo Nacional de Desenvolvimento da Educação (FNDE) , nos termos do art. 23, inciso III, alínea "a", da citada lei; 
	Data 
	Valor Original (R$ 1,00) 

	9/11/2010 
	196.020,00 

	Total 
	196.020,00 

Valor atualizado do débito (sem juros) , em 18/05/2020: R$ 331.881,46 (peça 13) . 
0. aplicar ao Sr. Marcos Antônio Ferreira Soares (CPF XXX.745.504-XX) , a multa prevista no art. 57 da Lei 8.443/92 c/c o art. 267 do RI/TCU, fixando-lhe (s) o prazo de quinze dias, a contar da notificação, para que comprove, perante o Tribunal (art. 214, III, a, do Regimento Interno do TCU) , o recolhimento da dívida aos cofres do Tesouro Nacional, atualizada monetariamente desde a data do acórdão que vier a ser proferido por este Tribunal até a do efetivo recolhimento, se pagas após o vencimento, na forma da legislação em vigor; 
0. autorizar, desde logo, a cobrança judicial das dívidas, caso não atendidas as notificações, na forma do disposto no art. 28, inciso II, da Lei nº 8.443/92; 
0. autorizar também, desde logo, se requerido, com fundamento no art. 26, inciso I, da Lei 8.443, de 1992 c/c o art. 217, §§ 1º e 2º do Regimento Interno, o parcelamento das dívidas em até 36 (trinta e seis) parcelas, incidindo sobre cada parcela, corrigida monetariamente, os correspondentes acréscimos legais fixando- lhe o prazo de quinze dias, a contar do recebimento da notificação, para comprovar perante o Tribunal o recolhimento da primeira parcela, e de trinta dias, a contar da parcela anterior, para comprovar os recolhimentos das demais parcelas, devendo incidir sobre cada valor mensal, atualizado monetariamente, os juros de mora devidos, no caso do débito, na forma prevista na legislação em vigor, alertando o responsável de que a falta de comprovação do recolhimento de qualquer parcela importará o vencimento antecipado do saldo devedor, nos termos do § 2º do art. 217 do Regimento Interno deste Tribunal; 
0. fixar o prazo de quinze dias, contado a partir da ciência deste acórdão, para que o Município de Maraial/PE: 
5. devolva aos cofres do Fundo Nacional de Desenvolvimento da Educação - FNDE o valor integral dos recursos depositados na conta corrente nº 22235-6, agência 1761-2 do Banco do Brasil, aberta para movimentar os recursos do Convênio 658007/2009 (Siafi 655479) , incluindo valores porventura existentes em poupança e aplicações financeiras, considerando que o ajuste expirou sem que tenha sido utilizada a totalidade dos recursos, cientificando-se ao atual prefeito municipal de que a não devolução dos recursos poderá implicar em responsabilidade solidária na presente tomada de contas especial; 
5. comprove, perante a este Tribunal, o cumprimento da medida indicada no subitem anterior; 
0. determinar ao Banco do Brasil que: 
6. no prazo de quinze dias, a contar da ciência deste acórdão, propicie as condições necessárias a assegurar a devolução, pelo Município de Maraial/PE, dos recursos do Convênio 658007/2009 (Siafi 
655479) ao FNDE, conforme indicado no subitem 60.6, "a"; 
 b) caso não haja qualquer iniciativa do gestor a respeito do disposto no subitem anterior, no decorrer do referido prazo, adote as medidas pertinentes com vistas ao recolhimento aos cofres do FNDE do valor integral dos recursos depositados na conta corrente nº 22235-6, agência 1761-2 do Banco do Brasil, aberta para movimentar os recursos do Convênio 658007/2009 (Siafi 655479) , incluindo valores porventura existentes em poupança e aplicações financeiras, considerando que o ajuste expirou sem que tenha sido utilizada a totalidade dos recursos, e informe a este Tribunal, no prazo de trinta dias, o montante transferido, com respectivas comprovações; 
62.8.  encaminhar cópia da deliberação que vier a ser proferida ao Procurador-Chefe da Procuradoria de Pernambuco, nos termos do § 7º do art. 209 do Regimento Interno do TCU, para adoção das medidas que entender cabíveis, informando-lhe que o inteiro teor da deliberação pode ser consultado no endereço http://www.tcu.gov.br/acordaos 
62.9. enviar cópia do Acórdão que vier a ser proferido ao FNDE e ao responsável, para ciência, informando que a presente deliberação, acompanhada do Relatório e do Voto que a fundamentam, está disponível para a consulta no endereço www.tcu.gov.br/acordaos, além de esclarecer que, caso requerido, o TCU poderá fornecer sem custos as correspondentes cópias, de forma impressa. 
É o Relatório.

não há.

Subprocurador-Geral Lucas Rocha Furtado.

TOMADA DE CONTAS ESPECIAL. Fundo Nacional de Desenvolvimento da Educação (FNDE). MUNICÍPIO DE MARAIAL-PE. Programa Caminho da Escola. CONVÊNIOS. OMISSÃO DO DEVER DE PRESTAR CONTAS DO CONVÊNIO 700240/2010 (Siafi 662404). IRREGULARIDADES NA EXECUÇÃO DOS RECURSOS GERIDOS por força do Convênio 658007/2009 (Siafi 655479. CONTAS IRREGULARES. DÉBITO E MULTA. SALDO NA CONTA DO CONVÊNIO JÁ EXPIRADO. DETERMINAÇÃO DE MEDIDAS PARA RESTITUIÇÃO AOS COFRES DO FNDE. COMUNICAÇÕES.

TOMADA DE CONTAS ESPECIAL (TCE)

Secretaria de Controle Externo de Tomada de Contas Especial (SecexTCE).

Cuidam os autos de Tomada de Contas Especial instaurada pelo Fundo Nacional de Desenvolvimento da Educação (FNDE) , em desfavor do Sr. Marcos Antônio Ferreira Soares (CPF 556.745.504-68) , ex-Prefeito do Município de Maraial/PE (gestão  2009/2012) , em razão de omissão no dever de prestar contas dos recursos recebidos por força do Convênio 700240/2010 (Siafi 662404) , do Programa Caminho da Escola, bem como de irregularidades na execução dos recursos recebidos por força do Convênio 658007/2009 (Siafi 655479) , do Programa Caminho da Escola .
Registro que os Convênios 658007/2009 e 700240/2010 tiveram como objeto contribuir para o acesso e permanência na escola dos alunos matriculados na educação básica, preferencialmente residentes na zona rural, por meio da aquisição de veículo automotor, zero quilômetro, especificado pelo Programa Caminho da Escola, mediante adesão à ata de registro de preço realizado pelo FNDE.
O resumo dos planos de trabalho que detalham a origem dos recursos está contido nas seguintes tabelas:
	Plano de Trabalho do Convênio 700240/2010  
	
	Especificação do item 
	Contrapartida 
	Valor (R$) 

	Aquisição de ônibus rural escolar reforçado médio 
	Valor desembolsado pelo Município 
	1.980,00 

		Valor desembolsado pelo FNDE 
	196.020,00 

	Total 
	 
	198.000,00 

	Plano de Trabalho do Convênio 658007/2009  
	
	Especificação do item 
	Contrapartida 
	Valor (R$) 

	Aquisição de ônibus escolar categoria convencional VE 01 
	Valor desembolsado pelo Município 
	1.230,00 

		Valor desembolsado pelo FNDE 
	121.770,00 

	Total 
	 
	123.000,00 

Processada a Tomada de Contas Especial, o Relatório de TCE 110/2018 - DIREC/COTCE/CGCAP/DIFIN-FNDE/MEC, em 3/5/2018, concluiu que: 
" (...) o prejuízo importaria no valor original de R$ 196.020,00, referente ao Convênio 700240/2010 (omissão) , e R$ 3.688,44 (não devolução do saldo de convênio) , referente ao Convênio 658007/2009, o que corresponde ao valor total original de R$ 199.708,44, imputando-se a responsabilidade ao Sr. Marcos Antônio Ferreira Soares, ex-Prefeito (gestão 2009/2012) , uma vez que era a pessoa responsável pela gestão e execução dos recursos federais recebidos e, no entanto, não tomou as medidas para a correta utilização dos recursos (...) ". 
No âmbito da Controladoria-Geral da União, O Relatório de Auditoria (peça 7, p. 1/4) e o Certificado de Auditoria (peça 7, p. 6) , além do Parecer do Dirigente do Órgão de Controle Interno (peça 3, p. 8) , todos de nº 430/2019, foram unânimes em concluir pela irregularidade das contas. Os documentos contaram com o conhecimento Ministerial (peça 8) .
Remetido o processo ao Tribunal, a unidade técnica promoveu a citação do referido gestor, por meio de correspondência ao endereço cadastrado na base da Secretaria da Receita Federal.
Após a regular citação, o responsável deixou transcorrer in albis o prazo regimental para o recolhimento do débito ou apresentação das alegações de defesa com a respectiva documentação apta a comprovar a legalidade na aplicação dos recursos federais recebidos.
Tendo em vista a revelia do responsável (art. 12, inciso IV, § 3º, da Lei 8.443/1992) e a não comprovação da boa e regular aplicação dos recursos confiados, a unidade técnica propõe, em síntese, o julgamento pela irregularidade das contas, a condenação em débito e a aplicação de multa.
A revelia ante o dever de comprovar a boa e regular utilização dos recursos públicos recebidos autoriza, desde já, o julgamento das presentes contas. 
Com efeito, há jurisprudência pacífica no âmbito desta Corte de Contas no sentido de que, ex vi do art. 70, parágrafo único, da Constituição Federal, e do art. 93 do Decreto-lei 200/1967, o ônus de comprovar a regularidade integral na aplicação dos recursos públicos compete ao gestor, por meio de documentação consistente, que demonstre cabalmente os gastos efetuados, bem assim o nexo causal entre estes e os recursos repassados, o que não ocorreu no presente caso, em face da omissão do dever de prestar conta dos recursos recebidos por força do Convênio 700240/2010, bem como por não ter devolvido o saldo de Convênio 658007/2009.
Nesse último caso, verificou-se que há saldo na conta corrente nº 22235-6, agência 1761-2 do Banco do Brasil, que deve ser restituído aos cofres do FNDE, uma vez que não foi utilizado na consecução do objeto do Convênio 658007/2009, conforme orienta a jurisprudência desta Corte (e.g Acórdão 3115/2018-TCU-Primeira Câmara, Relator Augusto Sherman; e Acórdão 12453/2016-TCU-Segunda Câmara, Relator Vital do Rêgo) .
Nesse passo, concordo com a instrução de mérito da unidade técnica, corroborada pelo Parquet, que abordou, com bastante propriedade, todas as questões necessárias ao deslinde do feito, esgotando a análise da matéria e tornando desnecessária a adução de considerações adicionais.
Sendo assim, acolho, como razões de decidir os argumentos e conclusões oferecidos pela unidade técnica e, destarte, entendo que o Tribunal deve proferir julgamento pela irregularidade das contas do ex-prefeito, condenando-o ao pagamento do débito apurado nos autos e aplicando-lhe a multa prevista no art. 57 da Lei 8.443/1992.
Ademais, entendo necessário determinar ao Banco do Brasil que adote as medidas para a devolução do saldo do convênio que não foi utilizado.
Em acréscimo, devem ser autorizados, desde já, o parcelamento do débito e da multa, bem assim a respectiva cobrança judicial, caso não atendida a notificação.
Por fim, como alvitrado, faz-se necessária também a remessa de cópia da deliberação a ser proferida, ao órgão regional da Procuradoria da República no Estado de Pernambuco, para as providências cabíveis, ex vi do § 7o, in fine, do art. 209 do Regimento Interno do TCU.
		Ante o exposto, VOTO por que seja adotada a deliberação que ora submeto a este Colegiado.
TCU, Sala das Sessões Ministro Luciano Brandão Alves de Souza, em 26 de janeiro de 2021.
AROLDO CEDRAZ 
Relator